臺灣臺北地方法院民事判決　　　　　　　　　　　　九十三年度簡上字第三八七號
　　上　訴　人　乙○○○股份有限公司
　　法定代理人　丁○○
　　訴訟代理人　甲○○
　　被　上訴人　丙○○即現代影.
右當事人間請求確認本票債權不存在事件，上訴人對於中華民國九十三年四月九日，
本院台北簡易庭九十二年度北簡字第二○七五三號第一審判決提起上訴，本院於中華
民國九十三年十二月九日言詞辯論終結，判決如左：
    主  文
上訴駁回。
第二審訴訟費用由上訴人負擔。
    事實及理由
一、被上訴人主張：其於民國九十一年三月十三日，與上訴人簽訂乙○○○數位聯盟
    契約書（下稱系爭契約），約定自簽約日起至九十二年五月三十一日止，由上訴
    人提供影片供被上訴人出租營業，被上訴人於影片出租後，應將出租資料記錄於
    聯營電腦，被上訴人同時簽發以其為發票人，發票日、到期日均為九十年三月十
    三日，票面金額為新台幣（下同）三十萬元之本票一紙予上訴人作為履約保證金
    。惟被上訴人就出租上訴人陳列之影片，均確實將出租資料記錄於聯營電腦，並
    無違約之情事，詎上訴人竟持系爭本票向台灣彰化地方法院聲請九十二年度票字
    第一八八七號裁定准予強制執行等情，爰求為確認上訴人對於被上訴人之系爭本
    票債權不存在之判決。原審判決上訴人對被上訴人系爭本票債權於超過二萬二千
    元部分不存在，並將其餘之訴駁回，被上訴人於本院為上訴駁回之聲明。
二、上訴人則以：兩造於簽訂系爭契約後，上訴人之稽核人員於九十二年三月三十日
    ，至被上訴人店中執行查核時，竟發現有二十二支出租影片未輸入電腦，已屬重
    大違約，違反系爭契約第六條第五款約定，上訴人除依約終止系爭契約外，得依
    系爭契約第八條第二項約定，請求被上訴人給付懲罰性違約金三十萬元，系爭本
    票債權並非不存在。至上開違約金約定是否過高，除須依一般客觀事實，社會經
    濟狀況及當事人所受損害情形，以為斟酌之標準外，當事人何時違約，此與法院
    審酌他造當事人受害情形，進而核減違約金數額有關。本件被上訴人自九十年二
    月二十六日起即已違約，因上訴人珍惜合作關係未為處理，被上訴人因此食髓知
    味，並自此即經常性違約。而上訴人每年對加盟商店僅稽核三、四次，但被上訴
    人每次均被查到違規事證，僅僅於九十二年三月三十日，即有二十二支影片未輸
    入於聯營電腦內，且自被上訴人第一次被查獲違約至終止契約之日為止，三年內
    未經上訴人查獲之片數，至少千餘片，依兩造以往處理違約之慣例，以一片繳交
    一千元為例，被上訴人至少應給付上訴人一百餘萬元。況若將上述賠償金額加前
    述一百萬元之利益損失，被上訴人須給付上訴人之金額，何止三十萬元云云，資
    為抗辯。而聲明廢棄原判決不利於上訴人部分，該廢棄部分駁回被上訴人在原審
    之訴。
三、查，上訴人於九十一年三月十三日，與上訴人簽訂系爭契約，約定由上訴人提供
    影片供被上訴人出租營業，被上訴人應將出租資料記錄於聯營電腦，且被上訴人
    同時簽發系爭面額三十萬元本票一紙予上訴人，嗣上訴人持系爭本票向台灣彰化
    地方法院聲請九十二年度票字第一八八七號裁定准予強制執行之事實，為兩造所
    不爭執，並有乙○○○數位聯盟契約書、台灣彰化地方法院九十二年度票字第一
    八八七號民事裁定在卷可稽，自堪信為真實。
四、被上訴人另主張其就出租上訴人陳列之影片，均將出租資料記錄於聯營電腦，並
    無違約之情事，上訴人聲請前開本票裁定，該本票債權不存在。上訴人則辯稱被
    上訴人於九十二年三月三十日，有二十二支出租影片未輸入電腦，有重大違約情
    事，應賠償三十萬元之懲罰性違約金，且該違約金約定亦未過高云云。經查：
（一）依兩造間系爭契約約定，被上訴人每日所經營租售上訴人提供之各項商品，均
      須確實紀錄於上訴人所提供之電腦設備中，若有故意不輸入電腦行為，係屬詐
      欺、背信行為，被上訴人自行負擔法律上之責任（第三條第十五項）；未依本
      契約之約定回報詳實之營業資料或設立不實之出租帳戶，或多人使用同一出租
      帳戶或未確實紀錄出租次數與時間者，視為重大違約（第六條第五款）；被上
      訴人如有重大違約事由之一者，上訴人得不經任何通知或催告而逕行終止本契
      約（第七條第一項第一款），並請求三十萬元之懲罰性違約金（第八條第二項
      ）。
（二）經查，上訴人之稽核人員於九十二年三月三十日，至被上訴人店中查核，發現
      被上訴人出租上訴人之影片，有多達二十二支未輸入聯營電腦等情，此有上訴
      人提出由被上訴人出具之聲明書二份在卷可證，亦為被上訴人所不爭執。就此
      被上訴人主張係因當天新片上櫃業務較繁忙，以致無暇立即將出租影片輸入電
      腦云云。惟被上訴人並未具體說明其出租上開二十二支影片時，有何困難無法
      即時記錄於聯營電腦，且該次未輸入電腦之出租影片，多達有二十二支之多，
      被上訴人辯稱業務繁忙無法立即輸入電腦，顯然有違常情，尚不足取。參以，
      被上訴人曾先後於九十一年十二月四日、同年七月五日，同年九月十二日，在
      上訴人之稽查人員至被上訴人店內查核時，發現各有一支、八支、四支出租影
      片未輸入聯營電腦，而遭上訴人依約罰以每支一千元，即各一千元、八千元、
      四千元，此有上訴人所提出被上訴人之歷次違約記錄在卷足稽，亦為上訴人所
      不爭執。可知被上訴人對於出租影片後未立即輸入聯營電腦，係屬違反系爭契
      約第三條第十五項約定，知之甚詳。則被上訴人於九十二年三月三十日，有多
      達二十二支已出租影片未輸入聯營電腦中，堪認被上訴人確已違反系爭契約第
      六條第五款約定。
（三）至上訴人另辯稱自被上訴人第一次被查獲違約時起至終止契約之日為止，三年
      內未經上訴人查獲之片數，至少千餘片云云，但為被上訴人所否認，自應由上
      訴人依民事訴訟法第二百七十七條規定，就此有利於己之事實負舉證責任。然
      依上訴人提出之歷次違約記錄、聲明書，充其量僅能據為證明被上訴人有前開
      四次共三十五支影片未輸入聯營電腦之事實，尚不足以據為證明被上訴人有漏
      未輸入千餘片之事實。此外，上訴人始終不能提出其他證據，以證明被上訴人
      確有千餘片出租影片未輸入聯營電腦之事實，故上訴人上開所辯，殊不足取。
（四）另按，約定之違約金過高者，法院得減至相當之數額，民法第二百五十二條定
      有明文。至於是否相當，即須依一般客觀事實，社會經濟狀況及當事人所受損
      害情形，以為斟酌之標準，最高法院七十九年度台上字第一九一五號著有判例
      。又有違約金約定者，不問其作用為懲罰抑為損害賠償額之預定，其金額過高
      ，均可經訴由法院依民法第二百五十二條規定減至相當之數額（最高法院五十
      年度台抗字第五十五號判例要旨參照）。本件上訴人主張被上訴人有違反系爭
      契約之重大事由，上訴人依系爭契約第八條第二項約定請求三十萬元之懲罰性
      違約金，並無過高云云，被上訴人則抗辯前開違約金約定顯有未洽等語。惟查
      ，上訴人為出租影片之供應商，被上訴人為代為租售、利益分享之商店，依系
      爭契約第三條第二項約定，上訴人收取之租金，應給付百分之五十予上訴人，
      而被上訴人出租影片之租金收入，為每支一百元，被上訴人違約未將二十二支
      出租影片輸入聯營電腦，上訴人實際上所受之損害，應為一千一百元（100÷2
      ×22＝1100）。且被上訴人於前開九十一年十二月四日、同年七月五日，同年
      九月十二日，違約未將出租影片輸入聯營電腦時，上訴人所處之違約罰款，為
      每支以一千元計算，此亦為兩造所不爭執。本院認為被上訴人於九十二年三月
      三十日，違約未將二十二支出租影片輸入聯營電腦，亦應以一支影片一千元計
      算，始為適當。則上訴人得請求之懲罰性違約金，為二萬二千元。故被上訴人
      請求確認系爭本票債權不存在，於超過二萬二千元不存在之範圍內，為有理由
      。逾此範圍之請求，不應准許。
五、綜上所述，上訴人就系爭本票對被上訴人得主張之債權，為二萬二千元。從而，
    原審判決確認上訴人持有系爭面額三十萬元之本票，於超過二萬二千元部分不存
    在，核無不合，上訴論旨指摘原判決不當，求予廢棄，為無理由，應予駁回。
六、本件事證已臻明確，兩造其餘主張、陳述及所提證據，經審酌與本院前揭判斷不
    生影響，毋庸再予審酌，併此敘明。
七、據上論結：本件上訴為無理由，依民事訴訟法第四百三十六條之一第三項、第四
    百四十九條第一項、第七十八條，判決如主文。
中　　　華　　　民　　　國　　九十三　　年　　 十二 　　月　　二十三　　日
                                 民事第六庭審判長法官 吳光釗
                                                 法官 詹駿鴻
                                                 法官 姜悌文
正本係照原本作成
本判決不得上訴
中　　　華　　　民　　　國　　九十三　　年　　 十二 　　月　　二十三　　日
                                               書記官 陳鳳瀴
